【裁判字號】    89,判,3472
【裁判日期】    891207
【裁判案由】    綜合所得稅
【裁判全文】
最  高  行  政  法  院  判  決                  八十九年度判字第三四七二號
    再 審原 告  甲○○
    再 審被 告  財政部臺灣省北區國稅局
    代  表  人  林吉昌
右當事人間因綜合所得稅事件，再審原告對本院中華民國八十八年四月十五日八十八
年度判字第一一四九號判決提起再審之訴。本院判決如左：
    主  文
再審之訴駁回。
再審訴訟費用由再審原告負擔。
    事  實
緣再審原告八十一年度綜合所得稅結算申報，再審被告以其漏報取自國防部中山科學
研究院（以下簡稱中科院）之薪資所得計新臺幣（下同）二四二、六五二元，乃核定
補徵稅額一四、五五九元。再審原告不服，申經復查結果，未准變更，提起訴願、再
訴願亦均遭駁回，提起行政訴訟，亦經本院以八十八年度判字第一一四九號判決（下
稱原判決）駁回，再審原告以原判決適用法規顯有錯誤，提起本件再審之訴。茲摘
兩造訴辯意旨於次：
甲、再審原告起訴意旨略謂：
一、財政部稅制委員會於所編印各版所得稅法令彙編中向人民宣示「本部及各權責機
    關所對外發布舊函示，非經其重行核定，一律不再援引適用」。經查七十九年、
    八十三年、八十七年版之所得稅法令彙編中，皆未列入財政部六十八年台財稅第
    三八五○一號函及行政院台八四財第三七○○七號函，則前開二函必須經各權責
    機關重新核定後，始重新生效，是以財政部及行政院如欲對本件品位加給或技術
    津貼起課稅賦，必須重新函示，方能起課，否則即違反「禁反言」之原則。
二、本案爭議之要點之一為財政部及其所屬各區國稅局身為行政主管機關，雖得本於
    職權依據所得稅法作成行政釋示，聲明應稅之主張，但自六十八年稽徵機關函示
    徵免原則以來至八十三年十一月十七日確定應稅之期間，中科院依徵免原則認定
    免稅，並多次向桃園縣稅捐稽徵處及再審被告據實說明，而主管機關除以右述七
    十九年、八十四年、八十七年所得稅法令彙編之函示，及不作為之默示，同意此
    部分免稅，導致長期以來中科院員工信賴此等主張，認為財政主管機關以上開函
    示及不作為默示，乃基於行政一體原則，授權國防部及中科院或其他公務機關之
    相互認定，並合於行政行為明確性原則下，在實質上已存在信賴之法律效力，因
    而作成生涯規劃，處置財產，故應有行政法上「信賴保護」原則之適用。依鈞院
    七十六年度判字第四七四號判決所示：「．．．不管行政機關之決定是否合法，
    除了重大且明顯之瑕疵或其違法係可歸責於納稅義務人外，行政機關之行為一經
    表露於外，人民通常會對所造成的法律狀態之存續寄以信賴，並以之作為依據，
    此種依據信賴，應受保護」，及一般法學原理亦皆言「信賴保護原則」，係指人
    民信賴政府機關之決定，就其生活關係已有適當之安排，政府機關應給予保護或
    給予合理補償而言，是以財稅機關在七十九年、八十三年版所得稅法令彙編中，
    以首揭各函示之意旨及長期不作為之默示，所造成之財政部六十八年台財稅第三
    八五○一號函無效的法律效力，應使中科院非軍職員工在八十四年十一月十七日
    行政院台八四財第三七○○七號函發布前，享有信賴保護的利益，此為財稅機關
    必須允諾的法律保護結果，實無關事業主（國防部或中科院）之承諾，因此往前
    補課五年稅之處分，顯然違背財稅機關原有之承諾，實屬違法。
三、按：所得稅法第九十四條第一項規定「扣繳義務人於扣繳稅款時，應通知納稅義
    務人，並依本法第九十二條之規定，填具扣繳憑單發給納稅義務人，如原扣稅額
    與稽徵機關核定稅額不符時，扣繳義務人於繳納稅款後，應將溢扣之款退還納稅
    義務人；不足之數由扣繳義務人補繳，但扣繳義務人得向納稅義務人追償之。」
    明白規定扣繳義務人中科院主辦會計，有先行代納稅義務人繳納之義務。另所得
    稅法第八十九條固規定：「扣繳義務人未履行扣繳責任，而有行蹤不明或其他情
    事，致無從追究者，稽徵機關得逕向納稅義務人徵收之。」惟並不適用於中科院
    非軍職員工五年補課稅案件，蓋以中科院為國家機關，扣繳義務人承命行事，復
    有國防部、行政院等上級機關可資追究，所以財政部及其所屬各區國稅局，直接
    向中科院非軍職員工強行追課五年稅之處分，顯然有違所得稅法法定之程序正義
    。
四、財政部六十八年台財稅第三八五○一號函之徵免原則及行政院台八四財第三七○
    ○七號函補充規定，明顯變更人民之權利、義務，有牴觸中央法規標準法第五條
    、第六條之爭議，復未遵同法第七條即送立法院之規定，亦明顯有違程序上之正
    義。
五、就稅捐稽徵法與所得稅法之規範言，稅捐稽徵法為稅法之普通法，所得稅法為課
    徵所得稅之特別法，依特別法優於普通法原則，稅捐稽徵法第二十一條第一項第
    一款、第三款之規定，目標對象顯然為中科院，而不是非軍職員工。
六、綜前所述，原處分、一再訴願決定及原判決均有違誤，請命中科院參加訴訟及行
    言詞辯論後，廢棄原判決並撤銷原處分及一再訴願決定等語。
乙、再審被告答辯意旨略謂：
一、經查中科院之預算雖分別依計畫編列人事費支應員工之各項給與，但實際上領受
    「科技品位加給」或「技術津貼」之非軍職人員，無論配屬之單位或參與不同計
    畫，悉依該院所訂「科技人員品位加給支給標準表」、「技術員薪給標準表」之
    等級，每月按級定額領取「科技品位加給」或「技術津貼」。該院與其聘僱人員
    之約定事項亦載明所指薪給，除實物代金及眷補費外包括全部給與，是以該院非
    軍職人員所領受之「科技品位加給」或「技術津貼」，核屬其因提供勞務所取得
    之報酬。另再審被告於八十二年間曾派員前往該院現場瞭解結果，該院支付非軍
    職人員之「科技品位加給」及「技術津貼」係採按月給付方式，是依所得稅法第
    四條第八款所規定及財政部六十八年十一月三十日台財稅第三八五○一號函釋意
    旨，原核定以系爭薪資所得（研究補助費或品位加給）二四二、六五二元，併課
    當年度綜合所得額，核定應補稅額一四、五五九元，要無不合。
二、按「凡有中華民國來源所得之個人，應就其中華民國來源之所得，依本法規定，
    課徵綜合所得稅。」「納稅義務人應於每年二月二十日起至三月底止，填具結算
    申報書，向該管稽徵機關，申報其上一年度內構成綜合所得總額或營利事業收入
    總額之項目及數額，以及有關減免、扣除之事實，並應依其全年應納稅額減除暫
    繳稅額、尚未抵繳之扣繳稅額及可扣抵稅額，計算其應納之結算稅額，於申報前
    自行繳納。」分別為所得稅法第二條第一項及第七十一條第一項所明定。本件再
    審原告既有前揭規定之應稅所得，即應依法合併申報綜合所得稅，其未依規定合
    併申報，再審被告據以併課補徵，亦無不合。
三、再審原告其他主張，前經原判決詳為審酌，並無適用法規錯誤之情形，再審原告
    仍執前詞反覆訴求，難謂為有理由。又其以原判決適用法規錯誤為理由，提起再
    審之訴，僅屬再審原告有與鈞院歧異之法律見解，要難謂符合再審之要件。
四、綜上所述，本件再審原告之訴為無理由，請予駁回等語。
    理  由
一、按適用法規顯有錯誤者，得以再審之訴對於確定終局判決聲明不服，行政訴訟法
    第二百七十三條第一項第一款定有明文。另「所謂『適用法規顯有錯誤』，係指
    原判決所適用之法規與該案應適用之現行法規相違背，或與解釋判例有所牴觸者
    而言，至於法律上見解之歧異，再審原告對之縱有爭執，要難謂為適用法規錯誤
    ，而據為再審之理由。」本院業已著成六十二年判字第六一○號判例。
二、本件再審原告八十一年度綜合所得稅結算申報，再審被告以其漏報取自中科院之
    薪資所得二四二、六五二元元，乃核定補徵稅額一四、五五九元。再審原告不服
    ，循序提起行政訴訟，亦經原判決駁回，再審原告猶未甘服，主張：（一）財政
    部稅制委員會七十九年等版之所得稅法令彙編中，未將財政部六十八年台財稅第
    三八五○一號函及行政院台八四財第三七○○七號函列入，再審被告自不得據各
    該函對再審原告補稅。（二）中科院自六十八年起即依前開機關函示之徵免原則
    認定本件所得應屬免稅所得，主管機關以不作為之默示，承諾此部分免稅，再審
    原告因之產生信賴，自應受行政法信賴原則之保護。（三）扣繳義務人即中科院
    主辦會計依法有先行代再審原告繳納稅款之義務，另本件既有中科院、國防部、
    行政院等機關可資追究，不得先向再審原告追繳稅款。（四）財政部六十八年台
    財稅第三八五○一號函及行政院台八四財第三七○○七號函，牴觸中央法規標準
    法第五條、第六條規定，復未遵同法第七條即送立法院。（五）稅捐稽徵法第二
    十一條第一項第一款、第三款之規定，其對象為中科院，而不是再審原告等非軍
    職員工等語，認原判決適用法規顯有錯誤，提起本件再審之訴。經查：
（一）按所得稅法第二條、第四條第八款、第十四條第一項第三類之規定，自該法公
      布施行後，迄未變更，亦即關於本件品位加給及技術津貼，非屬所得稅法第四
      條第八款所定之免稅薪資，從未予改變，而財政部六十八年台財稅第三八五○
      一號函、行政院台八四財第三七○○七號函係就前開所得於如何適用前開所得
      稅法，加以闡述，是前開函示是否經權責機關重行核定，有無編入所得稅法令
      彙編，均無礙於品位加給及技術津貼原即非屬免稅範圍之認定；況再審被告對
      再審原告核課本件所得稅之依據，為前開所得稅法，非僅依前開函示即為核課
      處分，是再審原告主張上開函示未經列入所得稅法令彙編中，應屬無效，不得
      對其課徵本件所得稅云云，即無可採。
（二）財政部六十八年台財稅第三八五○一號函釋已明白指出，凡依職級按月定額發
      給者，應屬研究人員之薪資所得，所得人應申報課稅，並未就依職級按月定額
      給付之系爭所得為准予免稅之承諾。嗣後，中科院雖曾向桃園縣稅捐稽徵處及
      再審被告說明本件所得應屬免稅所得等語，惟不論桃園縣稅捐稽徵處或再審被
      告，均未曾表示認同中科院此項見解；另財政部稅制委員會所編之七十九年、
      八十三年、八十七年所得稅法令彙編縱未將前開財政部六十八年台財稅第三八
      五○一號函列入，仍不得謂有本件所得為免稅所得之默示，應不生納稅義務人
      之納稅義務已獲免除之信賴。再審原告謂「財政主管機關以上開函示及不作為
      默示，．．．所造成之財政部六十八年台財稅第三八五○一號函無效的效力，
      應使中科院非軍職員工．．．享有信賴保護」云云，實係出於誤會。
（三）所得稅法第九十四條規定：「扣繳義務人於扣繳稅款時，應通知納稅義務人，
      並依本法第九十二條之規定，填具扣繳憑單發給納稅義務人，如原扣稅額與稽
      徵機關核定稅額不符時，扣繳義務人於繳納稅款後，應將溢扣之款退還納稅義
      務人；不足之數由扣繳義務人補繳，但扣繳義務人得向納稅義務人追償之。」
      惟此乃課予扣繳義務人有關扣繳義務之規定，而非用以免除納稅義務人之納稅
      義務，或變更納稅義務人之納稅義務順位，再審被告因此項規定於補徵應扣未
      扣之綜合所得稅款時，就應命扣繳義務人或納稅義務人補繳，有選擇之權，是
      本件再審被告對再審原告補徵稅款，並無不合。再者，稅捐稽徵法第四十八條
      之三固規定：「納稅義務人違反本法或稅法之規定，適用裁處時之法律。但裁
      處前之法律有利於納稅義務人者，適用最有利於納稅義務人之法律。」惟此項
      規定，於課予處罰之法規變更時，始有適用。本件所得應否核課所得稅，既未
      涉及處罰事項，即與前開法條規定無涉，自無適用餘地。再審原告引用稅捐稽
      徵法第四十八條之三，指摘原判決違誤，尚非可採。
（四）前揭財政部、行政院之函示，僅闡示如何適用所得稅法規定於本件所得屬應稅
      或免稅所得之認定，其未改變本件所得為應稅所得之本質，再審原告之權利、
      義務並未因此而生影響，亦即前開函示所示事項，並不屬中央法規標準法第五
      條所定之事項，原無以法律規定之必要；又前開函示亦非屬中央法規標準法第
      七條所定之「命令」，原無適用該法文將該函示送立法院之必要。再審原告爭
      執該函示違反中央法規標準法第六條，又因未送立法院，有違程序正義云云，
      亦屬誤解。
（五）稅捐稽徵法第一條明定：「稅捐之稽徵，依本法之規定，本法未規定者，依其
      他有關法律之規定。」是稅捐稽徵法已規定之事項，原無適用其他法規之餘地
      。查稅捐之核課期間有關事項，稅捐稽徵法第二十一條既定有明文，則本件所
      得稅之核課期間自應適用該法之規定，亦即本件所得稅之納稅義務人即再審原
      告就有關本件所得稅之核課期間，自應適用稅捐稽徵法第二十一條之規定。再
      審原告謂該法文規定之目標應為中科院及其上級機關國防部、行政院云云，自
      非可取。
三、綜上所述，本件原判決適用之法規與應適用之現行法規並未違背，亦未與解釋或
    判例有所牴觸，亦即並無適用法規顯有錯誤情形，再審原告以與本院歧異之法律
    見解據為爭執，求為廢棄原判決，揆諸首揭本院判例，並非有理由，應予駁回。
    又因本件法律見解已然明確，無行言詞辯論及命中科院參加訴訟之必要，併此
    明。
據上論結，本件再審之訴為無理由，爰依行政訴訟法施行法第二條、行政訴訟法第二
百七十八條第二項、第二百八十一條、第九十八條第三項前段，判決如主文。
中    華    民    國     八十九      年     十二     月       七        日
                    最 高 行 政 法 院  第 四 庭
                                審 判 長 法  官      葉  振  權
                                         法  官      林  清  祥
                                         法  官      吳  錦  龍
                                         法  官      劉  鑫  楨
                                         法  官      吳  明  鴻
右  正  本  證  明  與  原  本  無  異
                                         法院書記官  阮  桂  芬
中    華    民    國     八十九      年     十二     月       八        日


司法院資訊處製作；財團法人民間司法改革基金會備份。
